最高法院刑事判決　　　　　　九十四年度台上字第三五三八號
　　上　訴　人　甲○○
　　　　　　　　　　　　4樓
　　選任辯護人　簡維能律師
　　　　　　　　陳煥生律師
上列上訴人因違反期貨交易法案件，不服台灣高等法院中華民國
九十一年四月十七日第二審判決（九十一年度上訴字第六四七號
，起訴案號：台灣台北地方法院檢察署八十九年度偵字第一六七
九三號），提起上訴，本院判決如下：
    主  文
原判決關於甲○○部分撤銷，發回台灣高等法院。
    理  由
本件原判決認定上訴人甲○○係設於台北市○○○路一六八號九
樓Ａ室「萬利達管理顧問有限公司」（下稱萬利達公司）之總顧
問，該公司係由葉生龍掛名擔任負責人，實際負責人則為甲○○
、曾奕光，呂建強、林燕則係由香港萬利達公司派駐（台灣）萬
利達公司擔任經理職務，負責萬利達公司「外幣保證金交易」之
行情分析、受理客戶委託下單及向客戶介紹、指導、解說有關操
作外匯、外匯保證金買賣等業務。上訴人及呂建強、林燕等明知
萬利達公司營業登記項目，並未包括仲介及從事外幣保證金交易
等期貨經理及期貨顧問事業，且均明知一方於客戶與其簽約並繳
付外幣保證金後，隨時應客戶之請求，於保證金之數倍範圍內以
自己之名義為客戶之計算，在國內外外匯市場從事不同幣別間之
即期或遠期買賣交易，且不需實際交割，在當日或到期前以反方
向交易軋平而僅結算買賣差價之「外幣保證金交易」，係屬期貨
交易法第三條第一項第四款之「槓桿保證金契約」，為期貨交易
之一種，除有期貨交易法第三條第二項公告豁免之情形外，均應
受期貨交易法之規範；如以接受委託書收取佣金或手續費等方式
代他人操作外幣保證金交易者，係屬經營期貨經理事業；如以提
供場所、設備及相關外匯資訊或建議分析意見（如價位詢問、盤
勢分析）等，供客戶自行下單交易者，係屬經營期貨顧問事業，
竟共同未經財政部證券暨期貨管理委員會之許可，並發給許可證
照，即自民國八十八年六月中旬起，在聯合報、中國時報、自由
時報刊登「徵基層職員」之分類廣告，並由林燕（其與甲○○等
人之犯意聯絡及行為分擔，應自八十八年十二月間奉派至台灣萬
利達公司任職時起）對應徵者施以短期「外幣保證金交易」買賣
之行情分析、下單、平倉等訓練後，即要求應徵者開戶，在萬利
達公司進行交易，其作法為：先以萬利達公司之名義與客戶簽約
，約定客戶在香港交易商「ＦＵＬＬＵＣＫ ＦＩＮＡＮＣＥ Ｌ
ＩＭＩＴＥＤ」開設帳戶從事外幣保證金交易前，應先依合約規
定於交易商「ＦＵＬＬＵＣＫ ＦＩＮＡＮＣＥ ＬＩＭＩＴＥＤ
」所指定之香港匯豐銀行帳戶內存入最低保證金通常為美金一萬
元以上，方可在保證金二十倍之金額範圍內，以電話下單給香港
「ＦＵＬＬＵＣＫ ＦＩＮＡＮＣＥ ＬＩＭＩＴＥＤ」，再由「
ＦＵＬＬＵＣＫ ＦＩＮＡＮＣＥ ＬＩＭＩＴＥＤ」依客戶指示
在不同市場執行現貨外匯交易，萬利達公司則提供場地、設備、
諮詢及顧問；或由客戶直接委託萬利達公司所僱用之經理呂建強
（其與甲○○等人之犯意聯絡及行為分擔，應自八十八年八月間
奉派至台灣萬利達公司任職時起）或營業員代為下單操作，或二
者搭配操作。交易種類包括歐元、日幣、瑞士法郎及英鎊等各種
現貨外幣之即期或遠期買賣，約定保證金為即市買賣：美金五百
元，過市買賣：美金一千五百元（每張合約保證金），對沖按金
：每對沖合約保證金美金三百元；因係以保證金制度交易，客戶
無需立即實際交割現貨外幣，而係依各該外幣匯率在市場行情變
動之漲跌，於平倉後計算客戶之差價損益，在交易進行中，客戶
帳戶只要尚有未平倉合約，客戶仍須補足保證金，以維持其帳戶
之必需保證金水平，保證金如因為受到時間及價位變動之影響致
虧損時，客戶必需依照合約於指定時間內存入追加保證金以維持
交易之進行，客戶未補足保證金時，香港 「ＦＵＬＬＵＣＫ Ｆ
ＩＮＡＮＣＥ ＬＩＭＩＴＥＤ」有權依合約規定，將客戶簽訂
之未平倉合約部分予以斬倉。又約定每買賣一口合約，由香港「
ＦＵＬＬＵＣＫ ＦＩＮＡＮＣＥ ＬＩＭＩＴＥＤ」於每手完成
買賣合約平倉後，收取美金八十元之手續費，萬利達公司從中可
分得美金六十元，非法經營以接受委託書收取佣金或手續費等方
式代他人下單操作外幣保證金交易之期貨經理業務，及以提供場
所、電腦設備、商情資訊及相關外匯資訊或建議分析意見，供客
戶自行下單交易之期貨顧問事業，而經營公司登記範圍以外之業
務，至八十九年一月間止，因應徵職員之員工加入萬利達公司買
賣外匯保證金，操作失利受有損失，向法務部調查局檢舉而查獲
等情。因而維持第一審關於論處上訴人共同未經許可，擅自經營
期貨經理事業、期貨顧問事業罪刑部分之判決，駁回此部分上訴
人在第二審之上訴，固非無見。
惟查(一)、科刑判決書記載之犯罪事實，為論罪科刑適用法律之基
礎，故凡於適用法令有關之事項，必須詳加認定明確記載，然後
於理由內明認定犯罪事實所憑之證據及其認定之理由，使事實
與理由相互一致，方為合法。原判決前揭事實，對於上訴人與呂
建強、林燕等實際上如何經營期貨經理事業及期貨顧問事業，亦
即是否有客戶及何客戶應徵開戶，而直接委託呂建強或營業員代
為下單操作外幣保證金交易，或使用萬利達公司提供場所、設備
及相關資訊、建議分析意見，自行下單交易等，與適用法律有關
之事項，均未詳加記載認定，已難資為判斷其適用法律當否之依
據。又原判決前揭事實，係記載上訴人、呂建強、林燕等共同未
經財政部證券暨期貨管理委員會之許可，並發給許可證照，非法
經營期貨經理業務及期貨顧問事業等情。而理由內或謂：上訴人
與呂建強、林燕、曾奕光間，就經營萬利達公司從事期貨經理業
務及期貨顧問業務期間，有共同之犯意聯絡及行為分擔（原判決
理由二(二)第八頁第八行至第十二行）；或謂：呂建強、林燕在受
僱於萬利達公司期間，分別與上訴人、曾奕光、葉生龍間有共同
之犯意聯絡及行為分擔，均為共同正犯等語（原判決理由四），
究竟上訴人與曾奕光、葉生龍之間，就此部分犯行是否有共犯關
係，事實記載與理由說明不盡相符，亦有可議。(二)、當事人聲請
調查之證據，如與待證事實有重要關係且非不能調查，而事實審
未予調查，又未認其無調查之必要，以裁定駁回之，或於判決理
由予以說明者，其踐行之訴訟程序，即屬違法。上訴人於原審否
認其係萬利達公司之總顧問及實際負責人，並以共同被告呂建強
、林燕於第一審均供稱，之所以認上訴人為總顧問、負責人係曾
奕光告知等情。屬錯誤之傳聞，為明真相，聲請傳訊曾奕光（原
審卷第三十八、四十九頁）。原審未予傳喚調查，亦未認其無調
查之必要以裁定駁回，或於判決理由予以說明，其所踐行之訴訟
程序，難謂為適法。上訴意旨指摘原判決此部分不當，非無理由
。按第三審法院應以第二審判決所確認之事實為判決基礎，刑事
訴訟法第三百九十四條第一項前段定有明文。原判決上述之違背
法令影響於事實之確定，本院無可據以為裁判，應將原判決關於
上訴人部分撤銷，發回原審法院更為審判。原判決關於上訴人不
另為免訴判決部分，基於審判不可分原則，併予發回。
據上論結，應依刑事訴訟法第三百九十七條、第四百零一條，判
決如主文。
中　　華　　民　　國　九十四　年　　七　　月　　七　　日
                      最高法院刑事第二庭
                          審判長法官  董　明　霈
                                法官  林　茂　雄
                                法官  張　祺　祥
                                法官  郭　毓　洲
                                法官  吳　三　龍
      本件正本證明與原本無異
                                      書  記  官
中　　華　　民　　國　九十四　年　　七　　月   十二   日
                                                   Ｍ
